臺灣臺中地方法院民事判決
109年度訴字第2071號
原      告  台灣上美環保科技有限公司

法定代理人  唐登友  
訴訟代理人  袁裕倫律師
複  代理人  曾雋崴律師
被      告  華美軒企業有限公司

法定代理人  楊美花  
訴訟代理人  陳浩華律師
複  代理人  陳博芮  
上列當事人間請求給付買賣價金等事件，本院於民國110年10月1
5日言詞辯論終結，判決如下：
    主      文
一、被告應給付原告新臺幣2,040,302元，及自民國110年1月15
    日起至清償日止，按週年利率百分之5計算之利息。
二、訴訟費用由被告負擔。
三、本判決於原告以新臺幣680,000元供擔保後，得假執行。但被告如以新臺幣2,040,302元為原告預供擔保，得免為假執行。
    事實及理由
壹、程序事項：
    按訴狀送達後，原告不得將原訴變更或追加他訴，但請求之
    基礎事實同一、擴張或減縮應受判決事項之聲明者，不在此
    限，民事訴訟法第255條第1項第2、3款定有明文。經查，本
    件原告起訴時原聲明：「被告應給付原告新臺幣（下同）2,
    039,222元，及自起訴狀繕本送達被告翌日起至清償日止，
    按週年利率5％計算之利息」（見本院卷㈠第13頁）。嗣於訴
    狀送達後，變更該項聲明為「被告應給付原告2,040,302元
    ，及自民國110年1月15日起至清償日止，按週年利率5％計算
    之利息」（見本院卷㈠第207頁），並追加承攬契約法律關係
    為請求權基礎（見本院卷㈠第340頁）。核原告增加請求被告
    給付之金額及法定遲延利息部分，屬擴張應受判決事項之聲
    明；其變更遲延利息起算日部分，則屬減縮應受判決事項之
    聲明。至原告追加請求權基礎部分，其前、後所主張之事實
    均係基於原告於108年間提供「空氣污染防制設備旋風集塵
    器（下稱集塵器）」2座、「袋式集塵器耗材濾布管（下稱
    濾布管）」2匹予被告所生費用之請求，基礎事實應屬同一
    ，均與法無違，應予准許。
貳、實體事項：
一、原告主張：
　㈠兩造前於108年4月初間成立買賣契約，約定由被告向原告購
    買集塵器2座，買賣價金為1,260,000元（含稅），原告已於
    108年6月26日安裝完成。又被告復於同年4月18日、11月11
    日向原告購買濾布管各1匹，合計2匹，買賣價金共計571,43
    2元（含稅），原告亦已交付被告。詎被告迄未給付集塵器2
    座、濾布管2匹之買賣價金合計1,831,4
　　32元，原告自得依買賣契約法律關係，請求被告給付買賣價
    金。此外，縱認原告提供集塵器2座、濾布管2匹予被告之法
    律關係為承攬契約，而非買賣契約，惟因原告已完成集塵器
    2座、濾布管2匹之安裝、更換作業，故原告亦得依承攬契約
    法律關係，請求被告給付承攬報酬。爰依買賣契約或承攬契
    約法律關係，請求被告給付1,831,432元。
　㈡兩造於108年4月29日成立承攬契約，約定由原告為被告清洗
    燃材鍋爐排放管道煙囪，並約定承攬報酬為105,620元（含
    稅）。詎原告完工後，被告迄未給付承攬報酬。爰依承攬契
    約法律關係，請求被告給付承攬報酬105,620元。
　㈢兩造於108年6月間成立委任契約，約定由原告為被告向臺中
    市政府經濟發展局（下稱經發局）申請「臨時工廠」登記，
    原告遂委請訴外人杜瑞良建築師事務所對被告之工廠進行結
    構安全鑑定，而支付建築結構、繪圖簽證費共計84,000元，
    上開費用應屬原告為處理委任事務所支出之必要費用。爰依
    民法第528條、第546條第1項規定，請求被告償還委任必要
    費用84,000元。
　㈣兩造於108年2月18日前某日成立委任契約，約定由原告為被
    告向臺中市政府環境保護局（下稱環保局）申請「燃油蒸氣
    鍋爐固定污染源許可證展延」，約定委任報酬為38,500元（
    未稅），原告已檢具相關資料向環保局提出申請，而完成委
    任事務。嗣因環保局最終未能核准申請，兩造已合意終止委
    任契約。爰依委任契約法律關係，請求被告給付50％之委任
    報酬19,250元。
　㈤並聲明：
　1.被告應給付原告2,040,302元，及自110年1月15日起至清償
    日止，按週年利率5％計算之利息。
　2.願供擔保，請准宣告假執行。　
二、被告答辯：
　㈠關於原告依買賣契約或承攬契約法律關係請求被告給付1,831
    ,432元部分：
　　原告提供集塵器2座、濾布管2匹予被告之法律關係是承攬契
    約，而非買賣契約，故原告依買賣契約法律關係請求被告給
    付買賣價金，即無理由。此外，原告至被告工廠安裝集塵器
    2座、更換濾布管2匹後，陸續發生濾布管破損漏水，甚至燒
    毀之情事，可見原告有施工不良之瑕疵，嗣被告屢次催請原
    告修補上開瑕疵均未獲置理，被告已於109年7月31日依民法
    第494條規定對原告為解除承攬契約之意思表示，並於同日
    到達原告。從而，兩造間就集塵器2座、濾布管2匹之承攬契
    約既經被告解除，則原告依承攬契約法律關係，請求被告給
    付承攬報酬，亦無理由。
　㈡關於原告依承攬契約法律關係，請求被告給付承攬報酬105,6
    20元部分：對原告此部分主張之事實不爭執。
　㈢關於原告依民法第528條、第546條第1項規定，請求被告償還
    委任必要費用84,000元部分：
　　對兩造於108年6月間成立委任契約，約定由原告為被告向經
    發局申請「臨時工廠」登記，且原告有支付建築結構、繪圖
    簽證費共計84,000元予杜瑞良建築師事務所等事實不爭執。
    惟原告明知被告之工廠無法通過「臨時工廠」登記之申請，
    卻未經被告同意，逕自委請建築師對被告之工廠進行結構安
    全鑑定，則原告所支出之建築結構、繪圖簽證費共計84,000
    元，顯非屬委任必要費用，而係可歸責於原告事由所生費用
    ，故原告請求被告償還上開費用，應無理由。　　
　㈣關於原告依委任契約法律關係，請求被告給付50％之委任報酬
    19,250元部分：
　　兩造於108年2月18日前某日約定由原告為被告向環保局申請
    「燃油蒸氣鍋爐固定污染源許可證展延」之法律關係為承攬
    契約，而非委任契約。此外，原告向環保局提出展延申請後
    ，迄未獲環保局核准，顯見原告未完成承攬工作，自不得請
    求被告給付承攬報酬。
　㈤並聲明：
　1.原告之訴及假執行之聲請均駁回。
　2.如受不利判決，願供擔保，請准宣告免為假執行。
三、本件經兩造整理並簡化爭點，結果如下：
  ㈠兩造不爭執事項（見本院卷㈠第342頁、卷㈡第84頁）：
　1.兩造前於108年間訂立契約（下稱系爭契約），約定原告應
    提供集塵器2座、濾布管2匹予被告，前者價金共計1,260,00
    0元（含稅），後者價金共計571,432元（含稅），合計為1,
    831,432元（含稅），被告迄未給付。
  2.兩造於108年4月29日成立承攬契約，約定由原告為被告清洗
    燃材鍋爐排放管道煙囪，並約定承攬報酬為105,620元（含
    稅），原告已完工，但被告迄未給付承攬報酬。
  3.兩造於108年6月間成立委任契約，約定由原告為被告向經發
    局申請「臨時工廠」登記。
  4.兩造於108年2月18日前某日簽訂契約，約定由原告為被告向
    環保局申請「燃油蒸氣鍋爐固定污染源許可證展延」，單價
    為38,500元（未稅）。
  5.被告前寄送神岡豐洲郵局存證號碼第2號存證信函予原告，
    催告原告於函到10日內修補瑕疵，該函於109年1月6日送達
    原告。
  6.被告於109年2月5日以神岡豐洲郵局存證號碼第6號存證信函
    對原告為解除系爭契約之意思表示，該函於109年2月6日送
    達原告。
　7.被告於109年7月31日依民法第494條對原告為解除系爭契約
    之意思表示，該意思表示於同日到達原告。
  ㈡兩造爭執事項（見本院卷㈠第342至343頁）： 
　1.系爭契約之性質係承攬契約或買賣契約？原告依民法第367
    條規定或承攬契約法律關係，請求被告給付1,831,432元，
    有無理由？
  2.原告依民法第528條、第546條第1項規定，請求被告給付原
    告為被告代墊之建築結構、繪圖簽證費共計84,000元，有無
    理由？
  3.原告主張兩造前成立委任契約，約定由原告為被告向臺中市
    政府環境保護局申請燃油蒸氣鍋爐固定污染源許可證展延，
    有約定委任報酬38,500元，並依委任契約法律關係，請求被
    告給付委任報酬19,250元，有無理由？被告抗辯上開契約性
    質係承攬契約，原告既未完成工作，即不能請求承攬報酬，
    是否有據？　
四、得心證之理由：
　㈠原告依系爭契約請求被告給付1,831,432元，為有理由：
　1.按稱「製造物供給契約」（作成物供給契約或工作物供給契
    約或買賣承攬）者，乃當事人之一方專以或主要以自己之材
    料，製成物品供給他方，而由他方給付報酬之謂。此項契約
    之性質，究係買賣，抑屬承攬？自以依當事人之意思而為解
    釋，以資定之。如當事人之意思，重在工作之完成（勞務之
    給付），適用承攬之規定；側重於財產權之移轉者，適用買
    賣之規定；兩者無所偏重或輕重不分時，則認為承攬與買賣
    之混合契約，關於工作之完成，適用承攬之規定，關於財產
    權之移轉，即適用買賣之規定（最高法院99年度台上字第17
    0號判決意旨參照）。
　2.原告主張系爭契約為買賣契約等語，為被告所否認，並以系
    爭契約應為承攬契約等語置辯。經查，觀諸原告提出之報價
    單，其上案名記載為「空氣污染防制設備改善工程」、「袋
    式集塵機濾布管更換」（見本院卷㈠第21、27頁），且品名
    部分除包含集塵器、濾布管等項目外，尚包含「安裝工資」
    及「更換工資」。基此，系爭契約約定原告應交付集塵器2
    座、濾布管2匹予被告，屬「集塵器、濾布管財產權之移轉
    」事項，堪認系爭契約具有買賣契約之性質。然除上開事項
    外，系爭契約尚約定原告應完成「安裝集塵器」、「更換濾
    布管」等工作；復參諸原告稱：集塵器不是單獨放置就能發
    揮作用，而是要安裝到被告工廠的機器上才能發揮作用等語
    （見本院卷㈡第82頁），足見安裝集塵器、更換濾布管為集
    塵器正常運作之前提條件，此亦屬系爭契約之重要內容，堪
    認系爭契約亦著重於原告工作之完成。從而，系爭契約同時
    就財產之移轉及工作之完成有所約定，且兩者輕重未有明顯
    分別，揆諸上開說明，應認系爭契約為承攬與買賣之混合契
    約，關於集塵器、濾布管之交付部分，應適用買賣契約之規
    定；關於集塵器之安裝、濾布管之更換部分，則應適用承攬
    契約之規定。
　3.系爭契約約定原告提供集塵器2座、濾布管2匹予被告，前者
    價金共計1,260,000元（含稅），後者價金共計571,432元（
    含稅），合計為1,831,432元（含稅），被告迄未給付，為
    兩造所不爭執（見兩造不爭執事項第1項）。又觀諸原告提
    出之現場照片（見本院卷㈠第193至199頁），可知原告已將
    集塵器2座、濾布管2匹交付予被告，且上開集塵器、濾布管
    已與被告工廠之機器相連接，堪認原告已完成集塵器之安裝
    工作及濾布管之更換工作。準此，原告依系爭契約所應分別
    適用買賣契約、承攬契約規定之契約義務，業已履行完畢，
    則原告請求被告給付系爭契約約定之價金1,831,432元（含
    稅），自屬有據。
　4.被告固抗辯原告提供之濾布管陸續發生破損漏水，甚至燒毀
    之情事，足見原告施工不良，其承攬工作有瑕疵等語。惟查
    ，證人即被告工廠廠長楊金生雖具結證稱：原告於108年6、
    7月間在被告工廠施作防塵設備，目的是為了防止被告工廠
    內鍋爐燃燒產生之黑煙、污染物排放出去；108年8、9月間
    通道管破損，造成裡面濾布潮濕無法通風，通道管之間也有
    空隙，吸入冷空氣造成濾布管潮濕、無法使用。108年11月
    時，因施作不良，造成濾布管燒毀，我通知原告更換，但更
    換完之後，108年12月間又發生積水等語（見本院卷㈠第169
    至170頁）。然觀諸被告提出之示意圖（見本院卷㈠第335頁
    ），可見原告安裝之集塵機前、後分別與被告工廠之鍋爐、
    火花消除器相連接，藉由連動方式發揮排煙作用，是上開濾
    布管潮濕、燒毀之情形究係因原告施工不良所致，或與被告
    工廠之鍋爐、火花消除器有關，已有疑問。復參之楊金生證
    稱：被告工廠每月工作22天，每天約使用8、9噸之木材等語
    （見本院卷㈠第171頁），可知被告工廠每日排煙量龐大，倘
    若原告確有施工不良之情事，則被告應於原告於108年6、7
    月間完成集塵機之安裝後數日內，即可發現原告安裝之集塵
    機無法正常發揮排煙功能，而無可能經過1至2月之久，始發
    現通道管有破損之情事，是本件僅憑楊金生之前開證述，尚
    難遽認原告提供之濾布管破損漏水、燒毀之結果，係原告施
    工不良所導致。此外，被告既未提出其他證據證明原告施作
    之承攬工作有瑕疵，則被告依民法第494條規定對原告解除
    系爭契約，並拒絕給付系爭契約約定之價金，即無理由。
　㈡原告依承攬契約法律關係，請求被告給付承攬報酬105,620元
    ，為有理由：
　　原告主張兩造於108年4月29日成立承攬契約，約定由原告為
    被告清洗燃材鍋爐排放管道煙囪，並約定承攬報酬為105,62
    0元（含稅），惟原告完工後，被告迄未給付承攬報酬等事
    實，為被告所不爭執（見兩造不爭執事項第2項），則原告
    此部分請求，自應准許。
　㈢原告依民法第528條、第546條第1項規定，請求被告償還委任
    必要費用支出84,000元，為有理由：
　1.按稱委任者，謂當事人約定，一方委託他方處理事務，他方
    允為處理之契約；受任人因處理委任事務，支出之必要費用
    ，委任人應償還之，並付自支出時起之利息，民法第528條
    、第546條第1項定有明文。又受任人既為委任人處理事務，
    自不應再使其受不利益，故不問其處理之委任事務，已否得
    預期之效果，委任人應將受任人為其處理事務所支出之費用
    ，悉數償還（民法第546條立法理由參照）。
　2.經查，兩造於108年6月間成立委任契約，約定由原告為被告
    向經發局申請「臨時工廠」登記，為兩造所不爭執（見兩造
    不爭執事項第3項），已如前述。又原告主張為順利替被告
    工廠辦理「臨時工廠」登記，始請杜瑞良建築師事務所對被
    告工廠進行結構安全鑑定，並支出結構安全鑑定業務酬金84
    ,000元，惟因被告工廠坐落基地使用分區為特定農業區、使
    用地類別為農牧用地，有違區域計畫法相關規定，且原告為
    被告提出申請後，工廠管理輔導法方三讀修正通過，原告遂
    轉為被告申請「特定工廠」登記等語，業據其提出臺中市政
    府地政局、經發局、訴外人張文榮來往之函文、臨時工廠登
    記申請書、結構安全鑑定業務酬金收據、建築物安全結構證
    明書等為證（見本院卷㈠第81至85、289至297頁）。而觀諸
    前開建築物安全結構證明書（見本院卷㈠第289頁），其上證
    明類別載為「補辦臨時工廠登記，廠房等相關建物已達公眾
    使用建築物標準之事業主體」，堪認原告委請建築師對被告
    工廠進行結構安全鑑定所支出之酬金84,000元，確屬原告為
    處理委任事務所支出之必要費用，故原告依前開規定請求委
    任人即被告償還上開費用，應有理由。
　3.被告固抗辯原告明知被告之工廠無法辦理「臨時工廠」登記
    ，卻仍執意為之，可見上開費用屬於可歸責於原告事由所生
    之費用等語。惟查，揆諸前開說明，受任人為委任人處理事
    務，其所處理之委任事務是否可達預期之效果，在所不問。
    基此，原告請建築師對被告工廠進行結構安全鑑定，屬其為
    被告工廠申請「臨時工廠」登記所處理之委任事務，既經本
    院認定如前，則不問原告提出之申請是否經主管機關核准，
    被告均難卸免其償還必要費用之責，是被告前開所辯，尚非
    可採。　　
　㈣原告依委任契約法律關係，請求被告給付委任報酬19,250元
    ，為有理由：
　1.按承攬係當事人約定，一方為他方完成一定之工作，他方俟
    工作完成，給付報酬之契約，重在工作之完成，不以承攬人
    親自為之為必要；而委任係當事人約定，一方委託他方處理
    事務，他方允為處理之契約，則重在事務處理之過程，以當
    事人之信賴關係為基礎，受任人之處理事務，原則上須親自
    為之，此觀民法第490條、第528條、第537條規定自明（最
    高法院100年度台上字第786號判決意旨參照）。原告主張兩
    造約定由原告為被告向環保局申請「燃油蒸氣鍋爐固定污染
    源許可證展延」之法律關係為委任契約等語，固為被告所否
    認。惟觀諸原告提出之「操作許可展延申請案件代辦委託書
    」（見本院卷㈠第70頁），其上僅記載「本案係由華美軒企
    業有限公司二廠（以下簡稱甲方）委託台灣上美環保科技有
    限公司（以下簡稱乙方）辦理固定污染源許可證展延申請，
    並授權乙方全權辦理申請案相關事宜，乙方亦有義務將審查
    機關對於申請案之相關意見完整傳達予甲方」等語，而未提
    及原告有無保證申請獲得核准等項，足見兩造約定由原告處
    理被告委託辦理之申請事務，係重在事務處理之過程，而非
    工作之完成，堪認上開約定之性質應屬委任契約，被告抗辯
    兩造前開約定之性質為承攬契約等語，應非可採。　
　2.次按受任人應受報酬者，除契約另有訂定外，非於委任關係
    終止及為明確報告顛末後，不得請求給付；當事人之任何一
    方，得隨時終止委任契約，民法第548條第1項、第549條第1
    項定有明文。經查，兩造約定原告為被告向環保局申請「燃
    油蒸氣鍋爐固定污染源許可證展延」之未稅單價為38,500元
    ，有原告提出之報價單可佐（見本院卷㈠第77頁），亦為兩
    造所不爭執（見兩造不爭執事項第4項），堪認上開單價即
    為兩造約定之委任報酬；又依前開報價單「付款方式」項目
    記載「定金50％、取得核准50％」，足見兩造係約定原告處理
    委任事務完畢後，即得向被告請求50％之委任報酬，並以「
    原告代被告提出之申請獲得核准」作為原告向被告請求其餘
    50％委任報酬之給付條件。基此，原告已為被告向環保局提
    出「燃油蒸氣鍋爐固定污染源許可證展延」之申請，有固定
    污染源許可證展延申請資料附卷可稽（見本院卷㈠第29至69
    頁），堪認原告已將委任事務處理完畢。又衡諸原告於109
    年1月10日寄發存證信函予被告，內容略以：「據楊美花女
    士12月13日下午告知……要本公司拆回設備並不再申請固定污
    染源異動申請（於12月13日得知後向環保局電話通知後撤回
    並不再補件），本公司遵辦」等語，有關廟文衡路郵局存證
    號碼第1號存證信函在卷可參（見本院卷㈠第95頁），堪認原
    告已以該存證信函對被告為終止委任契約之意思表示。兩造
    間委任契約既已終止，則原告依民法第548條第1項、第549
    條第1項規定，請求被告給付50％之委任報酬19,250元（計算
    式：38,500×50％＝19,250），揆諸前開說明，應屬有憑。　
    　
　㈤末按給付無確定期限者，債務人於債權人得請求給付時，經
    其催告而未為給付，自受催告時起，負遲延責任。其經債權
    人起訴而送達訴狀，或依督促程序送達支付命令，或為其他
    相類之行為者，與催告有同一之效力；遲延之債務，以支付
    金錢為標的者，債權人得請求依法定利率計算之遲延利息；
    應付利息之債務，其利率未經約定，亦無法律可據者，週年
    利率為5％，民法第229條第2項、第233條第1項前段及第203
    條定有明文。經查，本件原告對被告之系爭契約價金債權、
    承攬報酬債權、委任必要費用債權、委任報酬債權，均為無
    確定期限之給付，應自原告催告請求被告負給付責任之翌日
    ，起算遲延利息。經查，原告於110年1月14日準備程序期日
    當庭擴張聲明請求被告給付之金額，有準備程序筆錄附卷可
    稽（見本院卷㈠第207頁），則揆諸前揭說明，原告請求被告
    給付自110年1月15日起至清償日止，按週年利率5％計算之利
    息，自屬有憑。
五、綜上所述，原告依系爭契約請求被告給付1,831,432元；依
    承攬契約法律關係，請求被告給付承攬報酬105,620元；依
    委任契約法律關係，請求被告償還必要費用84,000元、委任
    報酬19,250元，合計2,040,302元（計算式：1,831,432＋105
    ,620＋84,000＋19,250＝2,040,302），及自110年1月15日起至
    清償日止之法定遲延利息，均有理由，應予准許。
六、兩造分別陳明願供擔保為准、免假執行之宣告，核與法均無
    不符，爰分別酌定相當之擔保金額，予以准許。
參、本件事證已臻明確，兩造其餘攻擊、防禦方法及所提證據，
    經審酌均於判決結果無影響，爰不予逐一論駁，併此敘明。
肆、訴訟費用負擔之依據：民事訴訟法第78條。
中　　華　　民　　國　　110 　年　　11　　月　　19　　日
                  民事第二庭　審判長法　官  呂麗玉
                                    法　官  江奇峰
                                    法　官  鄭百易
上正本係照原本作成。
如對本判決上訴，須於判決送達後20日內向本院提出上訴狀。如
委任律師提起上訴者，應一併繳納上訴審裁判費。
中　　華　　民　　國　　110 　年　　11　　月　　19　　日
 
                                    書記官  唐振鐙